【裁判字號】    98,簡上,206
【裁判日期】    990310
【裁判案由】    遷讓房屋等
【裁判全文】
臺灣板橋地方法院民事判決             98年度簡上字第206號
上  訴  人  戊○○
            乙○○
            甲○○
前列三人共同
訴訟代理人  李哲賢律師
            林鈺雄律師
被上訴人    丙○○
            丁○○
前列二人共同
訴訟代理人  李進成律師
上列當事人間請求遷讓房屋等事件，上訴人對於中華民國98年7
月29日臺灣板橋地方法院三重簡易庭97年重簡字第1695號第一審
判決提起上訴，經本院於99年2 月10日言詞辯論終結，判決如下
：
    主  文
上訴駁回。
第二審訴訟費用由上訴人負擔。
    事  實
壹、被上訴起訴主張：
一、被上訴人丙○○於民國96年11月26日因強制執行拍賣程序取
    得臺北縣三重市○○段1472號土地所有權，並於96年12月3
    日向臺北縣三重地政事務所辦理移轉所有權登記。被上訴人
    丁○○則於96年11月23日向訴外人陳瓊霖購買臺北縣三重市
    ○○段1474地號土地，並於96年12月6日辦理移轉所有權登
    記取得所有權。然上開土地遭不明人士於其上搭建三層樓之
    建築數棟，其中由上訴人占用之部分如下：
  (一)上訴人甲○○占用之部分：
    上訴人甲○○於上開2筆土地上即門牌號碼為臺北縣三重市
    ○○街4號1樓房屋內存放手推車等雜物，其雖對被上訴人稱
    曾付租金予1474號土地前所有權人陳瓊霖，但未能提出租賃
    契約書或租金收據證明之，且陳瓊霖僅具有1472號土地所有
    權，上開房屋又非陳瓊霖所興建，復未辦理保存登記，顯係
    無權占有被上訴人之土地。
  (二)上訴人乙○○、戊○○占用之部分：
    上訴人乙○○及戊○○二人係共同占用上開2筆土地上門牌
    號碼為臺北縣三重市○○街10號1樓房屋，亦未能提出任何
    證據證明有付租金之事實，且依法對被上訴人並不生效力，
    亦屬無權占有被上訴人之土地，且陳瓊霖並非上開房屋所有
    權人，亦非上開土地所有權人，其等與陳瓊霖縱有租約，也
    不影響被上訴人之請求。
二、爰依民法第767條規定，訴請上訴人自上開房屋遷出（訴請
    返還占用土地之部分，業經原審駁回而告確定），並於本件
    上訴程序中聲明駁回上訴人之上訴。
貳、上訴人之抗辯：
一、上訴人甲○○則以：
    上開4號1樓房屋係伊大姐跟建商陳瓊霖租的，沒有簽租約，
    是口頭約定，租金一開始為新臺幣（下同）6千元，二、三
    年前申請房屋稅籍證明，伊跟大姐還繼續使用，去年就沒有
    來收租金，沒有說什麼原因，伊要求60萬元搬遷費等語，資
    為抗辯。
二、上訴人乙○○、戊○○則以：
  (一)上訴人乙○○跟戊○○一起向陳瓊霖承租10號1樓房屋居住
    ，住了30幾年都有付租金，陳瓊霖的員工李聰義來收租金，
    每月4千元，本件要求40萬元搬遷費。被上訴人丙○○曾對
    被上訴人乙○○、戊○○說在96年12月6日向地主陳瓊霖買
    下土地，又被上訴人丁○○在96年11月23日向建商陳瓊霖買
    下於該土地上之房屋5棟共計50萬元，並且拿一張返還房屋
    切結書向上訴人乙○○、戊○○說：房租不用繳，等到拆屋
    搬遷就可。被上訴人沒有履行承諾，動用黑道惡勢力要求搬
    遷，然上訴人乙○○、戊○○沒有同意並主張有權使用，且
    有一直付房租。
  (二)上訴人乙○○、戊○○現占有使用門牌號碼臺北縣三重市○○街10號1樓房屋係興建於臺北縣三重市○○段第1472地號
    （重測前地號為三重市○○○段三張小段52-5）及第1474地
    號（重測前地號為三重市○○○段三張小段58-2）土地上，
    上開房屋係於59年間由業主李回程、許賴碧向臺北縣政府建
    設局申請建築執照，嗣於60年間將業主申請變更為李回程及
    建商陳瓊霖。而業主向臺北縣政府建設局申請建築執照時即
    已取得當時土地所有權人林聯奎、鄭蔭文及李回程之同意，
    此有臺北縣政府工務局97年10月1日函文所附之土地使用權
    證明書可證，故上開房屋乃於60年間經原土地所有權人林聯
    奎、鄭蔭文及李回程之同意而在上開土地上建造，足見原土
    地所有權人於房屋興建之初，已明白顯示上開房屋有繼續使
    用其基地之意思，故上開房屋早已合法取得其基地利用權，
    上揭事實並經鈞院97年度訴字第686號判決認定碁詳，足堪
    採信，上訴人基於與陳瓊霖間之租賃關係，自得主張繼續使
    用系爭建物及基地。又被上訴人丙○○係因拍賣取得臺北縣
    三重市○○段1472地號土地之所有權，而前揭土地所有權人
    係李回程，而被上訴人丁○○則向陳瓊霖購買臺北縣三重市
    ○○段14 74地號，且李回程當初提供前揭土地與建商陳瓊
    霖合建上開房屋時，即應寓有「只要上開房屋存在的一天，
    上開房屋即有權占用上開土地」之意思，而被上訴人在購買
    前揭土地時自亦預期上開房屋係有權占用上開土地而仍購買
    ，故依據最高法院43年臺上字第639號判例、臺灣高等法院
    58 年法律座談會結論、57年第1次法律座談會結論，應認為
    被上訴人已有供被告繼續使用前揭土地之意，則被上訴人請
    求上訴人應將上開房屋騰空並無理由等語，資為抗辯。
三、上訴理由略以：
  (一)系爭2棟建物之原所有權人為陳瓊霖，上訴人甲○○就4號1
    樓房屋；上訴人乙○○、戊○○就10號1樓房屋，分別與陳
    瓊霖間存有租賃關係存在，故上訴人自有對抗被上訴人之法
    律上占有權源。
  (二)被上訴人丙○○係因拍賣而取得三重市○○段1472號土地所
    有權，而該土地之原所有權人係李回程，被上訴人丁○○則
    係向陳瓊霖購買三重市○○段1474地號土地，且李回程當初
    提供前揭土地與建商陳瓊霖合建係爭房屋之時，即寓有「只
    要系爭房屋存在的一天，系爭房屋即有權占用系爭土地」之
    意思，而被上訴人在購買前揭土地時自亦預期系爭房屋係有
    權占用系爭土地而購買，故揆諸前揭說明及法理應認被上訴
    人已有供上訴人繼續使用前揭土地之意思，始符合公平及比
    例原則，故被上訴人請求上訴人應將系爭房屋騰空遷出，並
    無理由。
  (三)證人李聰義於原審已證述為王麗妍收取租金，而王麗妍又係
    為陳瓊霖收取租金；上訴人亦提出房屋稅繳款書、支票及租
    金簽收單據為憑，證據已臻明確，原審判決竟以上訴人舉證
    不足認定租賃關係無法證明，實嫌速斷。
四、綜上主張，並為本件上訴聲明：
  (一)原判決廢棄。
  (二)被上訴人於第一審之訴駁回。
  (三)第一、二審訴訟費用由被上訴人負擔。
參、兩造不爭執之事實：
一、系爭第1472地號、第1474地號土地原為林聯奎、鄭蔭文及李
    回程所有，並於59年12月30日出具土地使用權證明書，同意
    由李回程及陳瓊霖於土地上興建永久式店舖住宅。
二、上開店舖住宅嗣因故未辦保存登記，原審法院會同台北縣三
    重地政事務所測量結果，其中門牌號碼臺北縣三重市○○街
    4號1樓，其基地占用1472地號土地面積46平方公尺、占用第
    1474地號土地面積22平方公尺。另門牌號碼臺北縣三重市○○街10號1樓建物，其基地占用第1472地號土地面積46平方
    公尺、占用第1474地號土地面積18平方公尺。
三、上訴人甲○○現占有使用臺北縣三重市○○街4號1樓房屋；
    上訴人上訴人戊○○、乙○○現占有使用臺北縣三重市○○
    街10號1樓房屋。上開房屋均未辦保存登記，且均非各該占
    用之上訴人所出資興建，且被上訴人均未同意上訴人前開占
    用渠等土地之行為。
四、第1472地號土地係因法務部行政執行署板橋行政執行處93年
    度助執字第335號強制執行拍賣被繼承人李回程（管理者財
    政部國有財產局）之遺產，經由被上訴人丙○○於96年11月
    26日拍定取得，並於96年12月3日辦理所有權登記。第1474
    地號土地為被上訴人丁○○於96年11月23日向訴外人陳瓊霖
    所買受並登記取得所有權。
肆、兩造爭執之要旨：
    上訴人現占用上開房屋，其所坐落之基地部分對於土地所有
    權人之被上訴人而言，是否構成無權占有？
伍、法院之判斷：
    按所有人對於無權占有或侵奪其所有物者，得請求返還之。
    對於妨害其所有權者，得請求除去之。有妨害其所有權之虞
    者，得請求防止之；民法第767條第1項定有明文。是民法第
    767條之所有物返還請求權係具有物權之排他、對世之效力
    ，此與債權僅具相對性只於當事人間有效者不同。故除占有
    人對於所有權人存有約定或法定之占有原因外，所有人自得
    本於所有權之作用，對現在無權占有或妨害其所有權之任何
    人主張權利。次按所有權人以無權占有為原因，請求占有人
    自土地遷出之訴訟，占有人倘係以「非無權占有」資為抗辯
    者，土地所有權人就占有人無權占有之事實，並不負舉證責
    任。換言之，占有人應就其取得占有係有正當權源之事實，
    舉證證明；倘占有人不能證明其占有權源，則自應認所有權
    人之請求為有理由（最高法院92年度臺上字第312號判決意
    旨參照）。經查：
一、上訴人甲○○抗辯其占用前開4號1樓房屋，係伊大姐跟建商
    陳瓊霖承租使用等情縱屬真實，其亦不得執他人間之租賃關
    係對抗土地所有權人即被上訴人，故上訴人甲○○使用之前
    開房屋，既有占用被上訴人所有系爭第1472地號、第1474地
    號土地之事實，如別無與被上訴人間存有任何約定或法定之
    占有原因，自屬無權占有甚明。
二、上訴人甲○○於本院改稱其占有前開4號1樓房屋，係伊向建
    商陳瓊霖承租使用；上訴人戊○○、乙○○亦主張渠等占有
    前開10號1樓房屋，係向建商陳瓊霖承租使用居住了30餘年
    ，該房屋係於59年間由業主李回程、許賴碧向臺北縣政府建
    設局申請建築執照，嗣於60年間將業主申請變更為李回程及
    建商陳瓊霖。而業主向臺北縣政府建設局申請建築執照時即
    已取得當時土地所有權人林聯奎、鄭蔭文及李回程之同意等
    事實，業於原審提出臺北縣政府工務局97年10月1日北工建
    字第097070550 2號函附60年營字第021號建築執照內之申請
    書、土地所有權人同意書等件影本為證（見原審卷第185 頁
    至第196頁），茲欲審酌者乃上訴人各就所占有之房屋有無
    與陳瓊霖成立租賃關係？若有租賃關係則得否對於房屋之基
    地所有權人即被上訴人主張有權占有土地？經查：
  (一)上訴人甲○○部分：
    上訴人甲○○於本院主張係伊與陳瓊霖就系爭4號1樓房屋成
    立租賃關係之事實，業經被上訴人否認，且其於原審主張已
    租該屋居住30幾年，是口頭約定沒有簽定書面契約（見原審
    卷第48頁），卻於原審及本院均未提出有何支付租金予陳瓊
    霖或其他足以證明租賃關係存在之證據，上訴人甲○○空言
    主張有權占有系爭土地，自不足採信。
  (二)上訴人戊○○、乙○○部分：
  1.上訴人戊○○、乙○○主張就所占用之系爭10號1樓房屋與
    陳瓊霖間存有租賃關係，業據於原審提出付款簽收簿、支票
    影本為證（見原審卷第161頁至第165頁、第215頁至第246頁
    ），參以證人李聰義於原審證稱：「94年7月1日王麗妍託我
    向被告乙○○、被告戊○○收房租，每月每人收4000元，李
    是收到96年10月，許是收到96年8月，是王麗妍叫我不要再
    去收租金，證人陳瓊霖是王麗妍舅舅，實際上被告向何人租
    房子不清楚，我也沒有看過租約，我只是代收租金。我不是
    陳瓊霖公司合夥人。證人王麗妍有跟我講她是幫陳瓊霖向被
    告李及許收租金，我又幫王向其二人收租金」（見原審卷第
    257頁98年5月20日言詞辯論筆錄），綜觀證人李聰義所證述
    情節，雖無法證實曾直接見聞陳瓊霖出租系爭10號1樓房屋
    予上訴人戊○○、乙○○，惟就其所述親自收取租金之金額
    ，與上訴人戊○○、乙○○所提出之支票面額相符，且委託
    其收取租金之王麗妍亦清楚告知是為陳瓊霖向上訴人戊○○
    、乙○○收取租金，故有關租賃標的物與租金之基本事實互
    核相符，是上訴人戊○○、乙○○主張就所占用之系爭10號
    1 樓房屋與陳瓊霖間存有租賃關係，應可採信。
  2.按出租人於租賃物交付後，承租人占有中，縱將其所有權讓
    與第三人，其租賃契約對於受讓人仍繼續存在；民法第425
    條第1項固定有明文。惟民法第425條所定所有權讓與不破租
    賃之原則，應以租賃物所有權之移轉為前提要件。本件系爭
    第1472地號、第1474地號土地原為林聯奎、鄭蔭文及李回程
    所有，並於59年12月30日出具土地使用權證明書，同意由李
    回程及陳瓊霖於土地上興建永久式店舖住宅，此為兩造所不
    爭，此有該土地使用權證明書影本在卷足憑（見原審卷第18
    6頁），則依上開同意書所載內容以觀，原土地所有權人與
    建商之間應屬使用借貸而非買賣移轉所有權之關係。次按使
    用借貸僅屬「貸與人」與「使用人」間特定債之關係，是除
    經第三人同意，該第三人本已恆難受其拘束；更何況使用借
    貸並無類似「買賣不破租賃」規定之適用，是物之原所有人
    ，倘於出借所有物予他人使用以後，再將該物移轉予第三人
    所有，則物之原借用人即不能再對物之現在所有人主張使用
    借貸之相關權利。蓋建物之事實上處分權與建物坐落基地之
    使用權利，在法律上乃屬個別獨立之權源，是上訴人戊○○
    、乙○○雖已就占用之系爭10號1樓房屋與陳瓊霖間存有租
    賃關係，然系爭第1472地號、第1474地號土地既已由原地主
    分別移轉於被上訴人丙○○、丁○○所有；依上所述陳瓊霖
    即已不能執原土地使用同意書對土地現在所有人即被上訴人
    丙○○、丁○○主張使用借貸權利，則向陳瓊霖承租房屋之
    上訴人戊○○、乙○○，更不能執對於陳瓊霖承租房屋之租
    賃關係，對被上訴人主張有權占有該房屋之坐落基地。從而
    ，上訴人抗辯系爭土地原所有權人於上開房屋興建之初，已
    明白顯示該房屋有繼續使用其基地之意思，及原土地所有權
    人李回程當初提供前揭土地與建商陳瓊霖合建上開房屋時，
    即應寓有「只要上開房屋存在的一天，上開房屋即有權占用
    上開土地」之意思云云，均乏依據不能採信。
  3.再按民法第425條之1第1項法定租賃權之規定為：「土地及
    其土地上之房屋同屬一人所有，而僅將土地或僅將房屋所有
    權讓與他人，或將土地及房屋同時或先後讓與相異之人時，
    土地受讓人或房屋受讓人與讓與人間或房屋受讓人與土地受
    讓人間，推定在房屋得使用期限內，有租賃關係。其期限不
    受第449條第1項規定之限制」，此項規定，於房屋所有權人
    原有合法使用坐落土地之所有權及地上權，而僅將房屋所有
    權或僅將土地所有權或地上權之全部或一部讓與他人，或將
    土地所有權或地上權及房屋所有權同時或先後讓與相異之人
    時，亦可類推適用。至該土地權利人得依租賃之法律關係，
    請求房屋權利人給付租金，要屬別一問題（最高法院93年臺
    上字第1328號判決意旨參照）。本件上訴人甲○○、乙○○
    、戊○○就各自占有之前開4號1樓及10號1樓房屋，並非自
    陳瓊霖受讓取得所有權，而依渠等所述以承租為取得占有之
    原因，自與上開法律規定須「因讓與建物」而得類推適用租
    賃關係之情形不符，是上訴人所為有權占有之抗辯，核屬無
    據，均無足採。
陸、結論：
一、綜上所述，系爭第1472地號、第1474地號土地分屬被上訴人
    丙○○、丁○○所有，而上訴人始終未能舉證證明其占有系
    爭土地有何正當權源，自屬無權占用。則被上訴人本於土地
    所有權人之作用，依民法第767條規定請求上訴人分別自其
    等占用房屋所坐落之系爭土地遷出，即屬有理。原審判決上
    訴人甲○○應自系爭4號1樓房屋坐落之系爭第1472地號土地
    如土地複丈成果圖一所示編號Ａ之斜線部分面積46平方公尺
    、第1474地號土地如土地複丈成果圖一所示編號ａ之斜線部
    分面積22平方公尺遷出；上訴人乙○○、戊○○應自系爭10
    號1樓房屋所坐落之系爭第1472地號土地如土地複丈成果圖
    二所示編號Ｂ之斜線部分面積46平方公尺、第1474地號土地
    如土地複丈成果圖二所示編號ｂ之斜線部分面積18平方公尺
    遷出，並依職權宣告假執行，並無違誤。上訴人上訴指摘原
    判決不當，求予廢棄改判，為無理由，自應駁回上訴。
二、據上論結，本件上訴為無理由，依民事訴訟法第436條之1第
    3項、第449條第1項、第78條、第85條第1項前段，判決如主
    文。
中    華    民    國    99    年    3    月    10    日
                  民事第一庭    審判長法  官  李世貴
                                      法  官  許瑞東
                                      法  官  黎文德
以上正本係照原本作成。
本判決不得上訴。
中    華    民    國    99    年    3    月    10    日
                                      書記官  趙彬

司法院資訊處製作；財團法人民間司法改革基金會備份。
